【裁判字號】    98,訴,2460
【裁判日期】    990331
【裁判案由】    拆屋還地
【裁判全文】
臺灣板橋地方法院民事判決              98年度訴字第2460號
原      告  林道星
            林道群
上二人共同
訴訟代理人  曾孝賢律師
複代理人    鄭玉鈴律師
被      告  林口鋼鐵有限公司
法定代理人  林道洲
訴訟代理人  李後政律師
複代理人    呂立彥律師
上列當事人間拆屋還地事件，本院於民國99年3 月10日言詞辯論
終結，判決如下：
    主  文
原告之訴及假執行之聲請均駁回。
訴訟費用由原告林道星、林道群各負擔二分之一。
    事實及理由
一、原告主張：
  (一)原告林道星、林道群於民國98年7 月15日以買賣為原因登記
    為臺北縣林口鄉○○○段頂福小段第1010、1011、1574之13
    地號土地之所有權人，應有部分各二分之一。嗣同段第1011
    、1574之13地號土地於98年9 月2 日合併為同段第1010地號
    土地，並分割為同段1010、1010之1 、1010之2 地號3 筆土
    地，原告林道取得同段第1010地號土地（下稱系爭第1010
    地號土地）之全部所有權；原告2 人共有同段第1010之1 地
    號土地（下稱系爭第1010之1 地號土地），應有部分各二分
    之一；原告林道星取得同段第1010之2 地號土地（下稱系爭
    第1010之2 地號土地）全部所有權。系爭第1010、1010之1
    、1010之2 地號土地遭無權占用搭建門牌號碼臺北縣林口鄉
    頂福村12鄰95號之建物（下稱系爭建物），被告為上開建物
    所有權人，其無權占有系爭土地，為此爰依民法第767 條規
    定，請求被告拆除房屋並返還系爭土地予原告。
  (二)被告雖抗辯原告有權利濫用之情形，惟按權利濫用係指權利
    之行使，以損害他人為目的，自己所得利益極少，他人及國
    家社會所受之損失甚大而言，然系爭土地由被告占用面積高
    達1,127 平方公尺，原告所有之系爭土地交易價值甚高，並
    無行使所有權之結果自己所得利益極少之情事，難謂原告有
    權利濫用。況系爭土地之利用價值並非僅能供作被告使用，
    即便原告乃被告之股東，然股東並無必須將自己土地供作公
    司運作使用而不能他用之義務，所有權人就所有物本得自由
    使用、收益及處分，甚且被告營運不佳，虧損連連，實際上
    也沒有在運作，是以原告請求被告拆除廠房及返還土地，對
    被告並無造成任何損害，是以被告主張原告之請求有權利濫
    用之情況，實不足取。
  (三)聲明：1.被告應將坐落臺北縣林口鄉○○○段頂福小段第10
    10、1010之1 、1010之2 地號土地上如附圖紅線區域所示面
    積1,127 平方公尺之建物即門牌號碼為臺北縣林口鄉頂福村
    12鄰95號建物拆除，並將上開第1010地號土地返還原告林道
    ；上開第1010之1 地號返還原告林道星、林道；上開第
    1010之2 地號土地返還原告林道星。2.原告願供擔保，請准
    宣告假執行。
二、被告則以：
  (一)被告公司為原告二人、訴外人即原告之兄弟林道洲、林道鋒
    、其等之父林榮恩所合資經營，於88年4 月13日由他處遷移
    至系爭土地，原告二人及林道洲、林榮恩均以配偶名義登記
    為股東。系爭土地原屬林榮恩所有，並無償出借予被告使用
    。嗣因掌管被告財務工作之原告二人相繼發生侵占公款嫌疑
    情事，而不再任職於被告公司，但其等仍保有被告股權。爾
    後林榮恩於本院另案96年訴字第2511號起訴請求被告拆屋還
    地，嗣改為請求給付租金，經臺灣高等法院以97年上字第39
    6 號判決原判決廢棄確定。
  (二)被告為帳務問題，另向林榮恩提起返還不當得利、侵權行為
    損害賠償之訴，惟林榮恩為免被告請求返還上開金額，竟將
    系爭土地移轉予原告，原告並據以提起本件拆屋還地之訴。
    按「權利之行使，不得違反公共利益，或以損害他人為主要
    目的。行使權利，履行義務，應依誠實及信用方法。」民法
    第148 條定有明文。如前所述，原告二人與林榮恩均為被告
    股東，股權合計占全部股權之60％，如經判決被告應拆屋還
    地，則被告勢必需再另覓土地興建廠房，始能繼續營運，因
    另覓土地、興建廠房所需之時間與費用，而致喪失客源、商
    機及獲利之損失極為龐大，非但於被告不利，更對於原告不
    利。且林榮恩前將系爭土地無償借予被告搭建系爭建物，林
    榮恩與被告間就系爭土地存有使用借貸契約，原告於另案亦
    不否認，則林榮恩將系爭土地移轉登記予原告，再由原告提
    起本件拆屋還地之訴，尚難謂非以損害被告與原告為主要目
    的，亦與誠實信用原則有違。
  (三)聲明：1.原告之訴及假執行之聲請均駁回。2.被告如受不利
    判決，願供擔保請准宣告免為假執行。
三、兩造爭執及不爭執事項：
  (一)兩造不爭執事項：
  1.臺北縣林口鄉○○○段頂福小段第1010、1011、1574之13地
    號土地原為訴外人林榮恩所有，嗣原告林道星、林道群於98
    年7 月15日以買賣為原因登記為臺北縣林口鄉○○○段頂福
    小段第1010、1011、1574之13地號土地之所有權人，應有部
    分各二分之一。其後同段第1010、1011、1574之13地號土地
    於98年9 月2 日合併為同段第1010地號土地，並分割為同段
    第1010、1010之1 、1010之2 地號3 筆土地，原告林道取
    得系爭第1010地號土地之全部所有權；原告2 人共有系爭第
    1010之1 地號土地，應有部分各二分之一；原告林道星取得
    系爭第1010之2 地號土地全部所有權（見本院卷第7 至12頁
    土地登記謄本、本院96年訴字第2511號卷第24至26頁土地登
    記謄本）。
  2.被告所有之臺北縣林口鄉頂福村12鄰95號建物，占用系爭土
    地如附圖紅線區域所示部分，面積1,127 平方公尺，經本院
    於96年訴字第2511號事件審理時，於97年1 月7 日前往現場
    履勘並囑託臺北縣新莊地政事務所測量明確，製有勘驗筆錄
    、土地複丈成果圖、臺北縣新莊地政事務所97年2 月21日北
    縣莊地測字第0970002834號函各1 份在卷可憑（見本院96年
    訴字第2511號卷第22、23、27、28頁）。
  (二)兩造爭執事項：
    被告所有之系爭建物占有使用系爭土地，是否有正當權源？
    原告本於所有權，請求被告拆屋還地，有無理由？
四、本院之判斷：
  (一)本件原告主張依民法第767 條前段之規定，請求被告將系爭
    1010、1010之1 、1010之2 地號土地上如附圖紅線區域所示
    面積1,127 平方公尺之系爭建物拆除，將上開第1010地號土
    地返還原告林道；上開第1010之1 地號返還原告林道星、
    林道；上開第1010之2 地號土地返還原告林道星，為被告
    所否認，並以上揭情詞置辯。是本件所應審究之爭點為：被
    告所有之系爭建物占有使用系爭土地，是否有正當權源？原
    告本於所有權，請求被告拆屋還地，有無理由？茲說明如次
    。
  (二)依誠信原則，原告不得主張被告為無權占有：
  1.按「所有人對於無權占有或侵奪其所有物者，得請求返還之
    。對於妨害其所有權者，得請求除去之。有妨害其所有權之
    虞者，得請求防止之。」民法第767 條定有明文。本件原告
    為系爭土地之所有人，被告則為系爭建物之所有人，有土地
    登記謄本在卷可稽（見本院卷第10至12頁），且為兩造所不
    爭執。是系爭土地雖為原告所有，但被告占有系爭土地若有
    正當權源，即非無權占有。
  2.查臺北縣林口鄉○○○段頂福小段第1010、1011、1574之13
    地號土地原為訴外人林榮恩所有，嗣原告林道星、林道群於
    98年7 月15日以買賣為原因登記為臺北縣林口鄉○○○段頂
    福小段第1010、1011、1574之13地號土地之所有權人，應有
    部分各二分之一。其後同段第1011、15 74 之13地號土地於
    98年9 月2 日合併為同段第1010地號土地，並分割為同段第
    1010、1010之1 、1010之2 地號3 筆土地，原告林道取得
    系爭第1010地號土地之全部所有權；原告2 人共有系爭第10
    10之1 地號土地，應有部分各二分之一；原告林道星取得系
    爭第1010之2 地號土地全部所有權，有土地登記謄本為證（
    見本院卷第7 至12頁、本院96年訴字第2511號卷第24至26
    頁）。又訴外人林榮恩前將其所有之第1010、1011、1574之
    13地號土地無償借予其子即原告二人、林道鋒及林道洲（係
    被告之法定代理人）搭建系爭建物即門牌號碼為臺北縣林口
    鄉頂福村12鄰95號之鐵皮廠房，供被告公司使用之事實，業
    據林榮恩於本院96年訴字第2511號給付租金事件及臺灣高等
    法院97年上字第396 號事件審理時主張明確，並有林榮恩（
    即該案被上訴人）於該案提出之原審民事起訴狀、上訴審97
    年11月20日民事答辯狀可稽（見本院96年訴字第2511號卷第
    4 頁、臺灣高等法院97年上字第396 號卷宗第23頁）；且林
    口鋼鐵有限公司（即該案上訴人）於該案亦主張當初林口鋼
    鐵有限公司成立時，林榮恩即同意該公司使用系爭土地，復
    有林口鋼鐵有限公司於該案提出之上訴狀、上訴理由一狀可
    證（臺灣高等法院97年上字第396 號卷宗第20、26頁）。由
    此足徵，林榮恩與林口鋼鐵有限公司間對於林榮恩將系爭土
    地無償借予原告二人、林道鋒及林道洲搭建系爭建物，供被
    告公司使用之事實，並無爭執。則解釋林榮恩與林口鋼鐵有
    限公司間之真意，應認為二者間就系爭土地成立使用借貸契
    約。至於林榮恩於本院96年訴字第2511號事件另主張：伊於
    96年3 月25日召開股東協調會，達成林口鋼鐵有限公司將系
    爭廠房使用權讓與伊，而由林口鋼鐵有限公司向伊承租系爭
    廠房及坐落之土地，二者每月租金為10萬元及自96年3 月1
    日起開始給付之協議等情，業經臺灣高等法院97年上字第39
    6 號判決認定：系爭廠房之使用權未轉讓予林榮恩，且林榮
    恩與林口鋼鐵有限公司間亦未成立租賃契約，故林榮恩自不
    得向林口鋼鐵有限公司請求給付系爭廠房及系爭土地之租金
    ，有上開判決在卷可參（見本院卷第13至18頁），是林榮恩
    與林口鋼鐵有限公司間並無租賃契約亦明。
  3.按借用人應於契約所定期限屆滿時，返還借用物；未定期限
    者，應於依借貸之目的使用完畢時返還之，民法第470 條第
    1 項本文定有規定。經查，林榮恩與林口鋼鐵有限公司締結
    使用借貸契約之目的，在於提供系爭土地興建系爭建物供林
    口鋼鐵有限公司營業使用，且至本件言詞辯論終結時止，被
    告仍辯稱林口鋼鐵有限公司尚在營運中；又迄今原告猶以自
    己配偶之名義登記為林口鋼鐵有限公司之股東，有林口鋼鐵
    有限公司之變更登記表可證（見本院卷第51、52頁）。因此
    參酌契約之旨趣，並顧及雙方當事人之利益衡量，應認為林
    口鋼鐵有限公司依系爭使用借貸之目的尚未使用完畢，系爭
    使用借貸契約仍屬有效存在。
  4.而民法上之債權契約，除法律有特別規定外，固僅於特定人
    間發生其法律上之效力。惟按行使權利，履行義務，應依誠
    實及信用方法，民法第148條第2項定有明文。次按依司法院
    大法官釋字第349 號解釋意旨：「最高法院48年度台上字第
    1 065 號判例，認為『共有人於與其他共有人訂立共有物分
    割或分管之特約後，縱將其應有部分讓與第三人，其分割或
    分管契約，對於受讓人仍繼續存在』，就維持法律秩序之安
    定性而言，固有其必要，惟應有部分之受讓人若不知悉有分
    管契約，亦無可得而知之情形，受讓人仍受讓與人所訂分管
    契約之拘束，有使善意第三人受不測損害之虞，與憲法保障
    人民財產權之意旨有違，首開判例在此範圍內，嗣後應不再
    援用。」則依此為反面解釋，應認為物之受讓人若知悉讓與
    人已就該物與第三人間另訂有債權契約，而猶於該契約成立
    後惡意受讓該物之所有權者，參照上開大法官解釋及民法第
    148 條所揭櫫之誠信原則，該受讓人亦仍應受讓與人原訂債
    權契約之拘束（最高法院90年度台上字第1060號判決意旨參
    照）。故原告於取得系爭土地所有權時，既已知悉其父即訴
    外人林榮恩與被告林口鋼鐵有限公司間另訂有使用借貸契約
    ，猶受讓系爭土地所有權，則依上開說明，原告即應受林榮
    恩與被告林口鋼鐵有限公司原訂使用借貸契約之拘束，不得
    否定被告林口鋼鐵有限公司有權占有系爭土地。
  (三)退步言之，本件應類推適用民法第425條第1項規定：
  1.按出租人於租賃物交付後，承租人占有中，縱將其所有權讓
    與第三人，其租賃契約，對於受讓人仍繼續存在，民法第42
    5 條第1 項定有明文。而該項規定之立法基礎，應係在於所
    有人於取得該物之所有權之前，已明知或可得而知使用人持
    續占有標的物之事實，卻仍然願意受讓該物所有權，而與現
    在之使用人發生法益衝突，其可避免風險卻不予避免；但使
    用人於取得使用權時，無從得知、亦無法避免將來與新所有
    人間發生法益衝突，故兩相權宜結果，不應由使用人承擔嗣
    後由所有人所造成之風險。從而應認為該項規定意旨，在於
    宣示已合法取得標的物占有之人，於其合法占有期間內，得
    持續依其原先之信賴，而為標的物之使用或收益，至該期間
    依法終止之時；不至於僅因標的物所有權之變更，即提前消
    滅自己之合法占有權源。因此該規定不但具有保護善意第三
    人之作用，且在維持物之價值、保障正當信賴及促進經濟活
    動上，扮演重要功能。
  2.從而，在「使用人取得標的物之使用權在先，並繼續占有之
    中，而所有人取得該物之所有權在後，造成使用人與所有人
    發生法益衝突」之情形，應有該項規定之適用，以就風險為
    合理分配，並符合效率之要求。而使用借貸並無相同於民法
    第425 條之規定，即屬於法律漏洞。因此應以土地使用借貸
    人已建築房屋占有該土地而具備公示之狀態，任何第三人受
    讓該土地時，均有可能知悉其占有狀態之公示性為宜，將民
    法第425 條規定類推適用於使用借貸關係之存續，且借用人
    占有標的物中，該物所有權移轉於第三人之情形（參見詹森
    林教授著，「最高法院2002年度契約法判決之研究」，民事
    法理與判決研究（五），第209 至211 頁，2007年初版；吳
    從周教授著，「債權物權化、推定租賃關係與誠信原則－最
    高法院95年度第16次民事庭會議決議評釋」，臺灣法學雜誌
    ，第111 期，第9 至13、17至18頁，2008年9 月）。
  3.則本件就被告林口鋼鐵有限公司經訴外人林榮恩同意而取得
    系爭土地使用權在先、且林榮恩將系爭土地所有權讓與原告
    在後之情形而言，顯然與民法第425 條第1 項規定之構成要
    件事實相類似；且被告林口鋼鐵有限公司已建築房屋占有系
    爭土地，即具備公示之狀態；況原告自身即為被告林口鋼鐵
    有限公司之投資人，是原告受讓系爭土地時，顯然知悉其占
    有狀態之公示性，因此就該項規定之規範目的觀察，為了合
    理分配風險，以維持物之價值，並保障正當信賴及促進經濟
    活動，本件即應為相同之處理，故依上說明，應類推適用民
    法第425 條第1 項規定。從而，原告受讓系爭土地所有權後
    ，應類推適用民法第425 條第1 項規定，認為林榮恩與被告
    林口鋼鐵有限公司間之使用借貸契約，對於原告仍繼續存在
    ，故被告林口鋼鐵有限公司占有系爭土地自為有權占有，原
    告即不得請求被告林口鋼鐵有限公司拆屋還地。
五、綜上所述，本件原告主張依民法第767 條前段規定，請求被
    告林口鋼鐵有限公司拆屋還地，為無理由，應予駁回。又原
    告之訴既經駁回，其假執行之聲請即失所附麗，應併駁回之
    。
六、本件事證已臻明確，兩造其餘攻擊防禦方法及未經援用之證
    據，經審酌後，核與判決結果不生影響，爰不一一論述。
七、據上論結，本件原告之訴為無理由，爰依民事訴訟法第78條
    、第85條第1項，判決如主文。
中    華    民    國    99    年    3     月    31    日
                  民事第二庭    法  官  張筱琪
以上正本係照原本作成
如對本判決上訴，須於判決送達後20日內向本院提出上訴狀
中    華    民    國    99    年    3     月    31    日
                                書記官  連思斐

司法院資訊處製作；財團法人民間司法改革基金會備份。
